ACORDAO-COMPLETO-2344437

ACÓRDÃO 3021/2019 ATA 10/2019 - PRIMEIRA CÂMARA

VISTOS, relatados e discutidos estes autos de ato de pensão civil, emitido pela SFA/BA.
ACORDAM os ministros do Tribunal de Contas da União, reunidos em sessão da 1ª Câmara, ante as razões expostas pelo relator, em:
9.1. considerar legal e autorizar o registro do ato de pensão civil instituída por Berenice Marques Bomfim em benefício de Uilson da Silva Bomfim, na condição de viúvo (peça 1) ; 
9.2. considerar ilegal a pensão civil instituída por Leovigildo Rangel da Silva em benefício de Arlinda Carvalho Rangel da Silva, na condição de viúva (peça 2) , negando-lhe o registro, nos termos do § 1º do art. 260 do RI/TCU;
9.3. dispensar o ressarcimento das eventuais quantias indevidamente recebidas de boa-fé (enunciado 106 da súmula da jurisprudência predominante do Tribunal) , referente ao ato do item 9.2.;
9.4. determinar à SFA/BA que:
9.4.1. suspenda, no prazo de 15 (quinze) dias, todo e qualquer pagamento referente ao ato impugnado, alterando o fundamento da pensão instituída pelo Sr. Leovigildo Rangel da Silva para a EC 70/2012, comunicando ao TCU as providências adotadas, nos termos dos arts. 262, caput, do RI/TCU, e 8º, caput, da Resolução TCU 206/2007;
9.4.2. cadastre novo ato de pensão civil livre da irregularidade verificada, submetendo-o no prazo de 30 (trinta) dias à apreciação deste Tribunal, nos termos do art. 262, caput e § 2º, do RI/TCU e 19, § 3º, da Instrução Normativa TCU 78/2018;
9.4.3. dê ciência, no prazo de 15 (quinze) dias, do inteiro teor desta deliberação à Sra. Arlinda Carvalho Rangel da Silva, informando-lhe que o efeito suspensivo proveniente da eventual interposição de recurso não a exime da devolução dos valores percebidos indevidamente após o recebimento da notificação, em caso de não provimento do recurso;
9.5. encerrar o processo e arquivar os presentes autos.

Ato de registro de pensão civil.

Primeira Câmara

Superintendência Federal de Agricultura, Pecuária e Abastecimento no Estado da Bahia (SFA/BA).

3. Interessados: Arlinda Carvalho Rangel da Silva (XXX.681.305-XX); Uilson da Silva Bomfim (XXX.198.485-XX).

13.1. Ministros presentes: Walton Alencar Rodrigues (Presidente) e Vital do Rêgo.
13.2. Ministro-Substituto convocado: André Luís de Carvalho.
13.3. Ministros-Substitutos presentes: Augusto Sherman Cavalcanti e Weder de Oliveira (Relator).

WEDER DE OLIVEIRA

Em exame, atos de pensão civil instituídas por Berenice Marques Bomfim em benefício de Uilson da Silva Bomfim, na condição de viúvo (peça 1) , e por Leovigildo Rangel da Silva em favor de Arlinda Carvalho Rangel da Silva, na condição de viúva (peça 2) , emitidos pela Superintendência Federal de Agricultura, Pecuária e Abastecimento no Estado da Bahia (SFA/BA) .
Em sua instrução (peça 4) , o auditor da Sefip, com anuência do diretor da unidade especializada (peça 5) , concluiu pela legalidade do ato, ainda que tenha constatado “que os fundamentos legais informados no Sisac são incompatíveis com outras informações registradas no próprio Sisac e também no Siape”, mas que não estão dando ensejo a pagamentos irregulares no presente momento de sua apreciação, porque “os dispositivos legais que servem de base às pensões foram corretamente informados no Siape”. Por fim, propôs, apenas, a correção dos fundamentos no Sisac.
O MP/TCU, representado pelo Procurador Rodrigo Medeiros de Lima, divergiu, parcialmente, do mérito nos seguintes termos (peça 6) : 
“3.	O ex-servidor Leovigildo Rangel da Silva (ato de peça 2) ingressou no serviço público em data anterior à promulgação da Emenda Constitucional (EC) 41/2003, aposentou-se por invalidez com proventos proporcionais em 29/6/1983, faleceu e deixou pensão em 20/8/2014, data posterior à promulgação da EC 70, de 30/3/2012.
4.	Conforme consta do Siape (peça 4, p. 3) , o benefício pensional vem sendo reajustado incorretamente pelo índice previdenciário: “Tipo de pensão: 54-LEI 8.112/1990 - EC 41/2003 - LEI 10.887/2004”
5.	Ressalte-se que a EC 70/2012 acrescentou à EC 41/2003 o art. 6º-A e seu parágrafo único, in verbis (grifos inseridos) :
Art. 6º-A. O servidor da União, dos Estados, do Distrito Federal e dos Municípios, incluídas suas autarquias e fundações, que tenha ingressado no serviço público até a data de publicação desta Emenda Constitucional e que tenha se aposentado ou venha a se aposentar por invalidez permanente, com fundamento no inciso I do § 1º do art. 40 da Constituição Federal, tem direito a proventos de aposentadoria calculados com base na remuneração do cargo efetivo em que se der a aposentadoria, na forma da lei, não sendo aplicáveis as disposições constantes dos §§ 3º, 8º e 17 do art. 40 da Constituição Federal.
Parágrafo único. Aplica-se ao valor dos proventos de aposentadorias concedidas com base no caput o disposto no art. 7º desta Emenda Constitucional, observando-se igual critério de revisão às pensões derivadas dos proventos desses servidores.
6.	Transcreve-se, por oportuno, trecho do voto condutor do Acórdão 11276/2018-TCU-Segunda Câmara, de relatoria do Ministro José Múcio Monteiro, que tratou de caso semelhante:
‘6. Verifica-se que o referido ato de concessão foi editado quando já se encontravam em vigência o art. 6º-A e seu parágrafo único, acrescidos à EC 41/2003 pela EC 70/2012, ou seja:
 (...) 
7. Dessa forma, entendo que não é o caso de somente expedir determinação para que o órgão reveja a forma de atualização dos benefícios recebidos pelas pensionistas, mas de considerar o ato ilegal, de modo que seja enviado, via Sisac, novo ato devidamente corrigido relativamente ao seu fundamento legal, com indicação expressa da garantia da paridade entre os proventos da pensão e a remuneração do cargo que o instituidor inválido ocupava quando em atividade, conforme a jurisprudência deste Tribunal (Acórdão 2553/2013-TCU-Plenário, de relatoria da Ministra Ana Arraes, e 9.468/2018-TCU-1ª Câmara, de relatoria do Ministro Walton Alencar Rodrigues) .
8. Cumpre destacar que existem situações nas quais os reajustes dos proventos com base nos índices concedidos pelo RGPS podem resultar em montantes superiores aos obtidos com aplicação do critério da paridade.
9. Tendo em vista que o referido ato de concessão foi encaminhado para apreciação por esta Corte de Contas há menos de cinco anos, não se faz necessária a prévia oitiva das interessadas.
10. Entendo que o ato de interesse das beneficiárias Maria Aparecida Rodrigues de Amorim e Maria da Luz Vasconcelos Bezerra deve ser julgado ilegal, dispensando as pensionistas do ressarcimento das importâncias recebidas de boa-fé, nos termos da Súmula TCU 106’.
7.	No caso em exame, a pensão não inclui, em seus fundamentos, a EC 70/2012, vigente na data da concessão do benefício pensional, tampouco está sendo reajustada pela regra da paridade.
8.	Desse modo, seguindo a jurisprudência deste Tribunal, este representante do Ministério Público de Contas opina pela ilegalidade e negativa de registro do ato de pensão civil de peça 2, e sugere esclarecer ao órgão jurisdicionado que a concessão poderá prosperar mediante a emissão de novo ato, livre das irregularidades apontadas.
9.	Como o ato ora questionado foi enviado ao TCU em 25/8/2016 (peça 2) , portanto, há menos de cinco anos, está dispensada a realização de oitiva prévia da beneficiária da pensão, a Sra. Arlinda Carvalho Rangel da Silva, nos termos do entendimento firmado pelo Acórdão 587/2011-TCU-Plenário.
10.	Por fim, quanto ao ato de pensão civil instituída por Berenice Marques Bomfim acolhemos a proposta da unidade técnica pela legalidade e registro”.
É o relatório.

não há.

Procurador Rodrigo Medeiros de Lima.

ATOS DE PENSÃO CIVIL. REAJUSTE INCORRETO DOS PROVENTOS. ILEGALIDADE DE UM ATO. LEGALIDADE DE OUTRO ATO. REGISTRO. DETERMINAÇÕES. ARQUIVAMENTO.

PENSÃO CIVIL (PCIV)

Secretaria de Fiscalização de Pessoal (Sefip).

Em exame, atos de pensão civil instituídas por Berenice Marques Bomfim em benefício de Uilson da Silva Bomfim, na condição de viúvo (peça 1) , e por Leovigildo Rangel da Silva em benefício de Arlinda Carvalho Rangel da Silva, na condição de viúva (peça 2) , emitidos pela Superintendência Federal de Agricultura, Pecuária e Abastecimento no Estado da Bahia (SFA/BA) .
A Sefip propõe a legalidade dos atos, ainda que tenha constatado incompatibilidade nos fundamentos legais informados no Sisac e no Siape, situação, porém, que não estão dando ensejo a pagamentos irregulares no presente momento. Propõe, também, a correção da falha no Sisac (peças 4 e 5) .
O MP/TCU, representado pelo procurador Rodrigo Medeiros de Lima, anuiu à proposta de mérito para o ato relativo à Sra. Berenice Marques Bomfim, e divergiu quanto a proposta para a pensão civil instituída pelo Sr. Leovigildo Rangel da Silva, uma vez que o interessado se aposentou sob a égide da EC 70/2012, enquanto os benefícios vêm sendo reajustados por índice previdenciário diverso: “Tipo de pensão: 54-LEI 8.112/1990 - EC 41/2003 - LEI 10.887/2004”.
Assim, propôs esclarecer à SFA/BA que “a concessão poderá prosperar mediante a emissão de novo ato, livre das irregularidades apontadas”, bem como dispensar a oitiva da beneficiária, em razão do ato ter sido enviado ao TCU há menos de 5 anos.
Assiste razão ao Parquet, o ato deve ser analisado à luz da legislação vigente em que ocorre a concessão, em respeito ao princípio tempus regit actum. 
Por esse motivo, tendo o instituidor da pensão questionada ingressado no serviço público até a promulgação da EC 70/2012, se aposentado por invalidez permanente, em 29/6/1983, e instituído o benefício em tela em 20/8/2014, quando da vigência daquela emenda, os proventos e a respectiva pensão devem manter a paridade com a remuneração do cargo que o instituidor inválido ocupava quando em atividade.
Diante do exposto, com vênias de estilo à Sefip, acolhendo a proposta do MP/TCU, e manifesto-me pela aprovação do acórdão que ora submeto à apreciação deste Colegiado.
TCU, Sala das Sessões Ministro Luciano Brandão Alves de Souza, em 9 de abril de 2019.
Weder de Oliveira 
Relator